【裁判字號】    95,訴,1736
【裁判日期】    970401
【裁判案由】    給付股款
【裁判全文】
臺灣桃園地方法院民事判決              95年度訴字第1736號
原      告  庚○○
            壬○○
            癸○○
            辛○○
            丙○○
            子○○
            己○
上列七人之
共      同
訴訟代理人  鄭華合律師
被      告  乙○○  住桃園縣龜.
訴訟代理人  蔡文燦律師
            劉楷律師
複代理人    趙立偉律師
            李德正律師
            丑○○  住桃園縣桃.
上列當事人間請求給付股款事件，於民國97年03月04日言詞辯論
終結，本院判決如下：
    主  文
被告應分別給付原告庚○○、壬○○、癸○○各新台幣陸拾萬元
，及自民國九十五年十一月十二日起至清償日止按年息百分之五
計算之利息。
被告應給付原告辛○○新台幣肆拾萬元，及自民國九十五年十一
月十二日起至清償日止按年息百分之五計算之利息。
被告應分別給付原告丙○○、子○○、己○各新台幣貳拾萬元，
及自民國九十五年十一月十二日起至清償日止按年息百分之五計
算之利息。
訴訟費用由被告負擔。
本判決第一項，於原告庚○○、壬○○、癸○○各以新台幣貳拾
萬元為被告供擔保後，均得假執行。但被告如於假執行程序實施
前，各以新臺幣陸拾萬元為原告庚○○、壬○○、癸○○預供擔
保，得免為假執行。
本判決第二項，於原告辛○○以新台幣拾參萬元為被告供擔保後
，得假執行。但被告如於假執行程序實施前，以新臺幣肆拾萬元
為原告辛○○預供擔保，得免為假執行。
本判決第三項，於原告丙○○、子○○、己○各以新台幣陸萬柒
仟元為被告供擔保後，得假執行。但被告如於假執行程序實施前
，各以新臺幣貳拾萬元為原告丙○○、子○○、己○預供擔保，
得免為假執行。
    事  實
甲、原告方面：
壹、聲明：
一、被告應各給付原告庚○○、壬○○、癸○○新台幣（下同）
    六十萬元及自起訴狀繕本送達翌日起至清償日止按年息百分
    之五計算之利息。
二、被告應給付原告辛○○四十萬元及自起訴狀繕本送達翌日起
    至清償日止按年息百分之五計算之利息。
三、被告應各給付原告丙○○、子○○、己○二十萬元及自起訴
    狀繕本送達翌日起至清償日止按年息百分之五計算之利息。
四、原告願供擔保，請求准予假執行之宣告。
貳、陳述：
一、被告因經營美仙休閒農場（含餐廳），於民國93年間邀原告
    等人以每股新台幣（下同）20萬元認購入股，原告庚○○、
    壬○○、癸○○均各認購三股、辛○○認購二股、丙○○、
    子○○、己○各認購一股。被告為股東之一，並擔任總經理
    一職，直接經管營運。嗣美仙休閒農場因虧損且帳目不清，
    於94年07月04日召開股東會議研議委外經營，並於同年月13
    日決議停止營業，又因同年月16日因委外之報價偏低，乃決
    議：「1.即刻起停止營業，並進行帳目清查，聘專業會計師
    。2.期間以07月30日為期限，屆時如何最後由股東會決議。
    3.補充結論：擅自營業者，依原價二十萬元收回股東股份。
    」。同日，被告即表示願購買原告之股權，經議價後兩造簽
    立讓渡協議書，並註記：「支票兌現後雙方協議方屬有效」
    ，被告並開立支票交予原告壬○○代收，惟上開支票因存款
    不足無法兌現，被告並拒絕給付。又被告於94年07月16日至
    同年月21日，竟違反決議，擅自於美仙休閒農場餐廳開門營
    業，原告雖於94年07月22日制止，但被告仍繼續營業至同年
    月31日止，是被告應依決議以原價每股二十萬元收回股東股
    份。惟被告雖於另案自認有擅自營業之存在，然以讓渡協議
    書內容未生效，其未違反股東會決議而為抗辯，是原告乃依
    上開股東會決議，請求被告給付股款。
二、被告雖以決議記錄記載區分結論與最後股東會決議主張並無
    作成任何決議且該股東會決議未經全體股東同意為之。惟查
    ，決議記錄有結論三項，又第二項所載「屆時如何最後由股
    東會決議」係指經會計師清查帳目後再由股東會決定是否繼
    續營運或停止，應為股東會議記錄，非如被告所指僅為合夥
    人討論結論。況且被告於95年03月15日之存證信函自認該次
    股東會議為合法有效之股東會會議決議，足證被告之抗辯乃
    因臨訟而扭曲事實。又按「合夥契約約定得由合夥人全體或
    一部之半數決定者，從其約定。但關於合夥契約或其事業種
    類之變更，非經合夥人全體三分之二以上之同意，不得為之
    。」民法第670 條第2 項定有明文。查依93年11月25日股東
    會議記錄附件之美仙休閒農場經營團隊合夥協議書第五條：
    「股東會：凡投資一股以上者，即為股東，每一股為一代表
    權，股東會應有股東過半數出席，並以出席過半數表決之同
    意作成決議。」，是系爭決議經多數決而作成，是該決議有
    效成立。再查，縱認上開合夥決議有無效情事，惟因上開出
    席合夥人之意思表示合致，依該合意之契約關係，兩造仍應
    受其拘束。
三、被告雖抗辯上開股東會決議補充結論未經被告同意。惟查，
    上開補充結論為被告記載，並於會後影印交付原告。又上開
    會議記錄因空白處不足，始於補充結論之左側及上下方空白
    處簽名。再者，被告對於原告存證信函之回函中，對於補充
    結論之內容均抗辯未擅自營業，而不抗辯未曾同意該決議，
    並於95年10月03日之存證信函第2 頁第2 行更表示：「....
    本人雖依94年07月16日之股東會決議為由，向對方表達取消
    之意... 」，亦證被告明知不得擅自營業之會議決議存在。
    是被告之抗辯顯不足採。
四、被告雖抗辯無擅自營業之事實，且營業並非被告一人決定。
    惟查，被告覆函之內容已承認被告於94年07月16日至21日及
    同年月30日有營業之事實。又被告於本院94年度訴字第1154
    號之答辯狀中亦承認有於94年07月16日之後營業遭股東制止
    之情事。又被告提出之帳務資料中亦顯示94年07月16日至同
    年月31日之間仍有營業之相關收支紀錄，均可證明被告有擅
    自營業之事實。再者，依系爭決議補充結論記載，擅自營業
    之股東均應獨立個別負違約責任，而為擅自營業之各股東，
    應可選擇向任一擅自營業之股東請求權利，且因股權僅能讓
    渡一次，因此債權人一旦選擇某一擅自營業者購買股權，則
    其他擅自營業者之違約責任即當然消滅，是各擅自營業之股
    東，均成立不真正連帶之地位，原告得選擇向被告主張權利
    。
五、被告雖辯稱讓渡協議書以支票兌現為停止條件，且因訴外人
    甲○○未依約出資，讓渡協議書停止條件未成就。惟查，被
    告於另案即本院94年度訴字第1154號辯稱係「猶豫期間供被
    告個人思考是否有能力承購，嗣後重新評估，發現讓渡金額
    過高」，顯然說詞矛盾。且縱使是隱名合夥人未出資，亦屬
    其內部因素，被告自應依讓渡協議書負責。
六、被告雖以民法第690 條抗辯應先扣除合夥債務，始得請求股
    款。惟本件為合夥人間之股份轉讓，並非退夥，並無民法第
    690 條之適用，且合夥人間之股份轉讓，法律上乃將讓與人
    之股權及應分擔損失之責任併同轉讓予受讓人，受讓人已不
    得再要求讓與人分擔債務。又被告主張股東每股應分擔115,
    941 元之合夥債務，原告均否認之。
參、證據：提出94年07月16日會議記錄、讓渡協議書、支票及退
    票理由單、94年度訴字第1154號起訴狀、被告答辯狀、被告
    所製作之現金帳等資料影本各一份及存證信函影本四份。
乙、被告方面：
壹、聲明：
一、原告之訴駁回。
二、如受不利判決，被告願供擔保，請准宣告免假執行。
貳、陳述：
一、原告依94年07月16日股東會議之補充決議請求被告給付股款
    。惟查：
  (一)按合夥之決議，應以合夥人全體之同意為之。民法第670 條
    定有明文。查美仙休閒農場之型態為合夥，合夥人共有十五
    人，合夥股數為二十九股，上開股東會中合夥人辛○○、戊○○均未出席，其簽名欄中之簽名不知為何人代簽，故出席
    代表股數僅二十四股，並無全體股東出席，上開決議依法並
    無任何效力。再者，依上開決議之記錄內容，僅有部分合夥
    人之討論及結論，且記錄內容特別區分「結論」與「最後由
    股東會決議」，亦證當日合夥並未做任何決議。
  (二)又股東會議之性質與契約迥不相同，蓋股東會決議係股東間
    平行之意思表示，作成決議，以作為合夥事業執行人執行之
    準據；而契約係當事人間對立之意思表示，由契約當事人共
    同遵守，是上開股東會並無契約之拘束力。
  (三)又查，文書為法律行為者，只需當事人曾在文書署名，或有
    其他同意之表示，即應受文書內容之拘束。依上開股東會議
    記錄所載，被告簽名於結論之後，原告等人始單方要求記載
    補充結論，是被告應僅受該結論之拘束，並未同意原告提出
    之補充結論。
  (四)再查，原告並未舉證被告有擅自營業之事實，且依原告提出
    之95年10月3日龜山郵局第357號存證信函所載，已說明被告
    並未擅自營業之事實。而原告主張被告已承認於94年07月16
    日至21日及同年月31日有營業之事實，容有誤會。依讓渡協
    議書所載，原告已以每股115,000 元讓渡予被告，且美仙休
    閒農場之經營事宜亦與原告無關，原告無權干涉、過問。又
    原告於同年07月22日將美仙休閒農場餐廳之所有營業出入口
    以鐵鍊鎖住，使被告無法繼續營業，惟同年月30日係黃府文
    訂喜宴，早於同年06月11日即已預定，並已收取訂金，嗣經
    部分股東討論後，為免違約之損害賠償導致各股東蒙受損失
    ，始決議履行契約義務，該日結餘款項並由董事長蔡碧琳全
    部帶走，是原告並非擅自營業。又縱有營業之事實，但決定
    營業與否非被告一人所能擅自決定。蓋合夥人即訴外人蔡碧
    琳、甲○○、林明樵、許淑娟分別為美仙休閒農場之董事長
    、監察人、主廚及總務會計，其他參與餐廳經營之合夥人亦
    應負共同責任。再者，上開決議記錄記載「期間以07月30日
    為期限」係指帳目清查之期限，而非以該日為停止營業之期
    限。
二、縱認原告得要求被告依上開股東會決議及讓渡協議書給付股
    款，惟原告應依民法第690 條規定，合夥人退夥應依股份比
    例分擔合夥債務。查兩造為合夥事業之股東，依被告清算合
    夥事業自93年11月01日至95年11月15日之債權債務後，實際
    已經支出之債務金額為616,011 元，尚未支出之債務金額為
    2,746,287 元，以合夥股數總額29股平均分攤，合夥事業之
    股東每股應分擔之債務金額為115,941 元。故扣除應分擔之
    合夥債務後，原告始得請求給付股款。又原告雖主張本件為
    股權轉讓，並非退夥，應無民法第690 條之適用，惟合夥人
    股份之轉讓，而合夥人有所變動之情形有二：合夥人甲將
    其股份轉讓於合夥人乙時，則甲等於退夥，而乙並非新加入
    ，只是其股份擴張而已，無須其他合夥人之同意。合夥人
    甲將其股份轉讓予第三人丙時，則甲等於退夥，丙等於新加
    入，故非經他合夥人全體同意不得為之。再按，合夥人將其
    股份轉讓予他人時，雖已將自己應分擔之損失交付受讓人，
    並約明以前合夥所負之債務由受讓人清償，亦僅得請求受讓
    人向債權人清償，俾自己免其責任，對於債權人則依民法第
    301 條之規定，非經債權人承認不生效力 (最高法院21年上
    字第1679號判例可資參照)。 故依上開實務及學者見解，縱
    認本件為轉讓股份，亦應有民法第690 條規定之適用，況且
    兩造未曾約定合夥所負之債務由受讓人清償，原告對外仍應
    負合夥債務之連帶責任，對內亦不得主張被告應代其清償。
    再者，原告堅持執行停止營業之決議，以鐵鍊將餐廳營業出
    入口鎖住，致餐廳無法營業，造成損失，且造成無人接手經
    營，是豈得單方要求被告以高額承受其股份，卻不願盡其義
    務。
三、原告主張讓渡協議書第四條係約定需經支票金額兌現後才發
    生股權轉讓，故讓渡協議書之效力仍存在。惟讓渡協議書係
    以支票兌現為停止條件，蓋讓渡協議書之簽訂係因被告與合
    夥人即訴外人蔡碧琳、甲○○、朱德仁、林明樵、戊○○、
    丁○○、許淑娟共同商議承受原告共十四股之股權，並約定
    由被告先簽發支票、甲○○出資，其餘七人再簽立借據，按
    月本息攤還甲○○，乃約定支票兌現後雙方協議方屬有效，
    惟甲○○未依約定出資，使支票退票，故讓渡協議書亦因支
    票未兌現，停止條件未成就。
肆、證據：提出美仙休閒農場清算後執行情形報告總表二張、御
    美餐飲店歇業後相關費用執行情形報告總表一張、御美餐飲
    店應給付貨款執行情形報告二張、債權轉移憑證影本十九份
    、御美餐飲店費用收據影本五份及支票影本二十張。
    理  由
一、本件原告等人於93年間以每股20萬元認購美仙休閒農場（含
    餐廳）股權，而與被告共同經營美仙休閒農場（含餐廳），
    原告庚○○、壬○○、癸○○均各認購三股、辛○○認購二
    股、丙○○、子○○、己○各認購一股。被告為股東之一，
    並擔任總經理一職，直接經管營運。兩造於94年07月16日召
    開之美仙休閒農場－【楓林花園餐廳】股東會決議之內容為
    被告所書寫。被告於94年07月30日有營業之事實。上情所述
    ，為兩造不爭執之事實。
二、本件兩造主要爭點端在於：（一）股東會決議是否有效？有
    無違反民法第670 條規定？（二）股東會議決議有無民法上
    契約之效力？（三）被告是否應受股東會議簽名冊內容所載
    「補充結論」之拘束？（四）被告有無擅自營業之事實？（
    五）本件有無民法第690 條規定之適用？茲分述如下：
（一）股東會決議是否有效？有無違反民法第670 條之規定？
      按美仙休閒農場（包括楓林花園餐廳）乃重新募款成立之
      合夥事業，此有美仙休閒農場經營團隊合夥協議書、原告
      所提出之民事準備三狀、被告所提出之民事答辯（三）狀
      及96年12月04日言詞辯論筆錄附卷可稽。被告辯稱94年07
      月16日之股東會議決議未經全體合夥人之同意，不符民法
      第670 條第1 項規定，應不能作成系爭決議云云。惟查，
      依原告所提出之美仙休閒農場經營團隊合夥協議書草案第
      五條之約定：「... 股東會應有股東過半數出席，並以出
      席過半數表決之同意作成決議。」即該合夥事業之股東會
      並非須經全體合夥人之同意始可作成決議，且綜觀歷次之
      會議記錄，均以多數決作成決議，有93年10月28日、93年
      11月12日、93年11月20日、93年11月25日會議紀錄附卷可
      佐，堪認符合民法第670 條第2 項規定，故兩造於94年07
      月16日召開之美仙休閒農場－【楓林花園餐廳】股東會決
      議之內容有效成立，並未違反民法第670 條之規定。
（二）股東會議決議有無民法上契約之效力？
      關於股東會議決議有無民法上契約之效力，必須就當事人
      是否曾經出席股東會為明示或默示之意思表示一致者加以
      判斷之。本件兩造於94年07月16日所作成之股東會議決議
      ，係合夥人平行意思表示達於合致之行為，其決議之性質
      係平行意思表示趨於一致之行為而發生一定私法上之效力
      。次按，當事人互相表示意思一致者，無論其為明示或默
      示，契約即為成立。民法第153 條第1 項定有明文。本件
      兩造於94年07月16日召開之美仙休閒農場－【楓林花園餐
      廳】股東會，原告庚○○、壬○○、癸○○、辛○○、丙○○、子○○、己○及被告乙○○均出席該次股東會決議
      內容，原告與被告均表決同意「即刻起停止營業，並進行
      帳目清查，聘專業會計師；期間以07月30日為期限。屆時
      如何最後由股東會決議。」並約定「擅自營業者，依原價
      200,000 元收回股東股份。」，而查原告庚○○、壬○○
      、癸○○、辛○○、丙○○、子○○、己○及被告乙○○
      均明示或默示同意該決議內容而在於記載上述文字內容之
      空白處簽名，則上述決議內容之性質，不但僅是兩造平行
      意思表示趨於一致之決議，且查被告亦親自書寫決議內容
      又與原告共同簽名於該決議內容空白處，則無論被告其為
      明示或默示之意思表示一致，依民法第153 條第1 項規定
      ，該決議內容即同時兼具兩造契約之性質。
（三）被告是否應受股東會議簽名冊內容所載「補充結論」之拘
      束？
      本件系爭股東會議決議之全部決議內容，既係被告所書寫
      （參95年12月15日言詞辯論筆錄），則被告應較其他合夥
      人更明瞭該會議討論內容及決議結論，且被告親自與其他
      合夥人共同簽名於決議內容空白處，即應受該文書內容之
      拘束，並無從區分「結論」或「補充結論」而分別承認。
      被告辯稱其僅簽名於「結論」之後，應僅受該結論之拘束
      ，伊未同意原告等所提出之「補充結論」，未於該「補充
      結論」後簽名，不受該「補充結論」效力之拘束云云，僅
      屬卸責之詞，亦顯與實情不符，難予採酌。
（四）被告有無擅自營業之事實？
    (一)按本件原告主張被告於94年07月16日至31日違反決議，擅
      自於美仙休閒農場餐廳開門營業，並提出楓林餐飲事業有
      限公司現金帳影本一份為證，且經證人丁○○到庭證稱：
      「喜宴是07月30日辦的，但從哪一天開始沒有營業我沒有
      辦法很精準去確定那個日期。我大約知道是07月21日那前
      後幾天開始沒有營業，但究竟是哪一天我無法確認。印象
      中沒有營業那天往前推到16日是有營業，因為當時股份在
      轉賣的過程出現瑕疵，還不確定是否承受那些股份，所以
      到真正結束那天還是有營業。」等語（參96年02月09日言
      詞辯論筆錄)， 堪認被告有營業之行為。又被告以94年07
      月30日之營業早於94年06月11日即已預定，若不營業將受
      損害賠償責任，且營業並非被告一人決定，所得亦均由董
      事長蔡碧琳全部帶走等語為抗辯。惟縱然94年07月30日之
      營業係不可歸責於被告，然被告於同年07月16日至21日之
      營業行為，亦違反決議之內容，又因該決議內容同時兼具
      兩造契約之性質，故被告應依由兩造簽名所確認之該決議
      內容負違約之責任。
    (二)被告辯稱股東會議決議之結論第二項中所謂「期間以7/30
      日為期限」，係指帳目清查之期限，即07月30日前應將帳
      目清查完畢，當時並未討論停止營業是否亦以07月30日為
      期限云云。惟查，在本件系爭股東會議決議之結論內容，
      在第一項已記載「即刻起停止營業」等語，故不論07月30
      日是否係指帳目清查之期限，合夥人即應於作成該決議之
      時起，不得再擅自營業。是被告上揭所辯，亦非可採。
    (三)被告又辯稱：依讓渡協議書所載，原告已以每股115,000
      元讓渡予被告，且美仙休閒農場之一切經營事宜概與原告
      無關，原告無權干涉，亦無權過問云云。惟被告既主張讓
      渡協議書第四條係以支票兌現為停止條件，嗣後支票未兌
      現，讓渡協議書中之協議應屬無效，於此又認該讓渡協議
      書內容已有拘束力，前後顯有矛盾。故被告以此置辯，亦
      無可採。
（五）本件有無民法第690條規定之適用？
      按合夥人之間具有人格信用關係，合夥股份之轉讓具有退
      夥及入夥之雙重性質，屬於人的變動，故合夥股份之轉讓
      自指包括合夥人應有之全部權利義務均為轉讓而言，此與
      單純一般財產權之讓與，尚有其區別（高等法院95年上易
      字第105 號判決意旨參照）。本件被告既因擅自營業，而
      需以每股20萬元收回原告之股權，乃屬股權之轉讓。原告
      於轉讓合夥股份時，其應有之全部權利義務均同時為轉讓
      ，被告自無庸負擔對於退夥前合夥團體所負之債務。被告
      以民法第690 條規定為據，認合夥人退夥應依股份比例分
      擔合夥債務，故扣除應分擔之合夥債務後，原告始得請求
      給付股款等語資為抗辯，難認有理。
三、綜據上述，本件原告依兩造於94年07月16日召開之美仙休閒
    農場－【楓林花園餐廳】股東會議決議並經兩造簽名確認之
    契約內容，請求被告應依每股原價200,000 元收回股東股份
    而應分別給付原告庚○○、壬○○、癸○○各六十萬元（三
    股）；給付原告辛○○四十萬元（二股）；給付原告丙○○
    、子○○、己○各二十萬元（一股），及均自起訴狀繕本送
    達翌日即九十五年十一月十二日起至清償日止按年息百分之
    五計算之利息，核無不合，為有理由，應予准許。
四、本判決兩造分別陳明願供擔保聲請宣告假執行或免為假執行
    ，經核均無不合，爰分別酌定相當之擔保金額准許之。
五、本件兩造其餘主張陳述及攻擊防禦方法，核與本件判決結果
    不生影響，無一一審究必要，附此敘明。
六、據上論結，本件原告之訴為有理由，依民事訴訟法第七十八
    條、第三百九十條第二項、第三百九十二條第二項，判決如
    主文。
中    華    民    國  九十七  年    四     月    一   日
                  民事第二庭法  官  呂仲玉
以上正本係照原本作成。
如對本判決上訴，須於判決送達後20日內向本院提出上訴狀。
中    華    民    國  九十七  年    四    月    一  日
                            書記官  賴柏仲


司法院資訊處製作；財團法人民間司法改革基金會備份。
